【裁判字號】    95,抗,596
【裁判日期】    950731
【裁判案由】    誣告
【裁判全文】
臺灣高等法院刑事裁定                  95年度抗字第596號
抗  告  人
即 反訴 人  甲○○
            李胡寶玲原名乙○.
反 訴被 告  丙○○○
上列反訴人因反訴被告誣告案件，不服臺灣臺北地方法院中華民
國95年5月16日所為裁定（93年度自字第248號），提起抗告，本
院裁定如下：
    主  文
原裁定撤銷，發回臺灣臺北地方法院。
    理  由
一、原裁定意旨略以：
  (1)按法院或受命法官於自訴案件第一次審判期日前訊問及調查
    結果，如認為案件有刑事訴訟法第252條至第254條之情形者
    ，得以裁定駁回其自訴，同法第326條第3項定有明文。是於
    犯罪嫌疑不足之情況下，法院即得以裁定駁回自訴，此一規
    定依刑事訴訟法第339條亦準用於反訴。又誣告罪之成立，
    以告訴人所訴被訴人之事實必須完全出於虛構為要件，若有
    出於誤會或懷疑有此事實而為申告，以致不能證明其所訴之
    事實為真實，縱被訴人不負刑責，而告訴人本缺乏誣告之故
    意，亦難成立誣告罪名，此最高法院44年台上字第892號判
    例意旨可供參照。
  (2)本件反訴被告丙○○○係主張王林碧蓮、許連景及反訴人甲○○等三人，明知坐落桃園縣楊梅鎮○○○段（下稱矮坪子
    段）6及6-127地號二筆土地，非在其與王林碧蓮於民國85年
    12月23日簽訂之協議書所約定之設定抵押權擔保範圍內，竟
    仍以此二筆土地設定以王林碧蓮為權利人，如附表所示之抵
    押權，而認王林碧蓮等三人共同涉犯偽造文書、背信罪嫌提
    起自訴，並主張李胡寶玲（原名為乙○○）出借名義供王林
    碧蓮將該矮坪子段6及6-127地號土地移轉登記至其名下，與
    王林碧蓮等三人為共同正犯，而對李胡寶玲提起追加自訴。
    查，丙○○○與王林碧蓮於85年12月23日簽訂協議書，就坐
    落於矮坪子段土地共計十一筆登記於自訴人名下土地協議分
    割，約定同段6地號土地，及6-27、6-39地號二筆土地合併
    後其中0.1320公頃土地部分等多筆土地應分配予王林碧蓮所
    有，依約丙○○○應配合辦理土地合併、設定及移轉登記事
    宜，且雙方並於協議書第6條、第7條約定，在未完成移轉登
    記前，應提供6-27、6-39地號及王林碧蓮應分得之旱地設定
    抵押權以為擔保等情，有協議書在卷足憑【見原審卷 (一)
    第6頁至第11頁，原審卷 (二)第47頁至第51頁】，並經兩造
    自承在卷。
  (3)次查，該6-27、6-39地號二筆農地（地目均為旱地），原登
    記為自訴人所有，於86年1月16日申請合併且分割，於86年2
    月13日合併為6-27地號土地時，並同時分割為6-27 及6-127
    地號二筆土地（地目均為旱地），其中6-127地號土地面積
    0.1320公頃，依協議書應分配予王林碧蓮所有等情，有協議
    書、地政規費收據聯、土地登記謄本、複丈結果通知書、桃
    園縣楊梅地政事務所94年4月12日楊地登字第0940003399號
    函暨附件在卷足憑【見原審卷 (一)第131頁至第139頁、第
    173頁至第204頁】。而該6-27及6-39地號二筆土地，於85年
    12月27日經申請為權利人王林碧蓮之本金最高限額一千萬元
    之抵押權設定登記，惟因其中6-27地號土地遭限制登記，而
    未及時辦畢，經於86年1月14日補正塗銷登記限制後，於86
    年1月15日就該6-27、6-39地號二筆土地，均以王林碧蓮為
    權利人，設定存續期間半年（自85年12月23日至86年6月22
    日）之本金最高限額一千萬元之抵押權登記，嗣該6-27及6-
    39地號二筆土地於86年2月13日合併為6-27地號土地時，另
    行分割出6-127地號土地，前開本金最高限額一千萬元抵押
    權，則繼續存在於分割後6-127地號土地上（即附表編號一
    所示之抵押權）；又於86年2月24日，另以6及6-127地號二
    筆土地為標的，以王林碧蓮為權利人，設定如附表編號二所
    示之抵押權等情，有土地登記謄本、桃園縣楊梅地政事務所
    94年4月12日楊地登字第0940003399號函暨附件在卷足憑：
    【見原審卷 (一)第132頁、第133頁、第137頁至第139頁、
    第164頁至第165頁、第173頁至第204頁】。
  (4)經核附表編號一該存在於6-127地號土地之抵押權，係源自
    前開土地分割前即6-27、六6-39地號於86年1月15日所設定
    之抵押權，與協議書第6條：「甲方（即自訴人夫妻）願以
    6-27、6-39地號土地設定存續期間半年之本金最高限額新台
    幣壹仟萬元之抵押權登記，俾擔保乙方（即王林碧蓮）之違
    約金債權。」之意旨相符，被告王林碧蓮等人並非無權為此
    設定。另依協議書第7條：「乙方（即王林碧蓮）應於取得
    附表二分配明細表所示歸屬乙方所有土地之全部產權或乙方
    所應取得之農地未完成移轉登記時，甲方（即丙○○○）同
    意不擅自處分，並同意乙方所分得之旱地由乙方設定本金最
    高限額壹仟捌佰萬元，存續期間不定期之抵押權與乙方，以
    擔保甲方擅自處分乙方應取得農地或被拍賣所應賠償之違約
    金壹仟伍佰萬元．．．」所示，王林碧蓮據此就其應分配之
    6及6-127地號之旱地，設定如附表編號二所示之抵押權，以
    為完成移轉登記前之擔保，亦非無據，自訴意旨指訴王林碧
    蓮等四人共同所為如附表所示之抵押權，係偽造文書、背信
    之情，雖不可採（該自訴案已經台灣台北地方法院93年度自
    字第248號刑事判決王林碧蓮等四人無罪在案），惟觀自訴
    人之指訴，係以附表所示之抵押權利標的即6及6-127地號土
    地，並非在前開協議書所約定之抵押權標的範圍內，王林碧
    蓮等人無權設定抵押權，並懷疑王林碧蓮等人有偽造文書、
    背信之情為由提起自訴，此係執協議書第6條、第7條之文字
    片面解釋，尚非捏造何不實之事實予以構陷，依前開判例意
    旨，自與誣告罪之要件不符，反訴意旨所指誣告罪嫌尚屬不
    足，而有刑事訴訟法第252條第10款之情形，依照首揭判例
    及法條所示，本件反訴應予駁回等語。
二、本件抗告意旨略以：
  (1)坐落於桃園縣楊梅鎮○○○段6-27及6-39地號土地於86年1
    月15日經王林碧蓮完成抵押權設定登記，係在該二筆土地之
    合併及分割前所為，嗣經被告依協議書第2條約定於86年2月
    間申請合併並辦理分割登記為6-27地號面積707平方公尺及
    6-1 27地號面積1,320平方公尺，其於分割後王林碧蓮復於
    86年2月21日申請被告所謂之第二次6、6-127號土地之抵押
    權登記，既非抗告人甲○○所為，亦非抗告人李胡寶玲所為
    ，觀之桃園縣楊梅地政事務所94年4月12日楊地字第0940003
    399號自明。茲6、6-127地號係於86年2月間由被告提供與王
    林碧蓮完成抵押權設定登記，而至87年4月16日被告始以買
    賣為由登記為李胡寶玲所有，迨至90年2月17日李胡寶玲始
    將系爭6-127地號土地移轉登記為甲○○所有，抗告人二人
    係於上開抵押權設定登記後1年多或4年後取得所有權，與上
    開抵押權之設定登記並無任何關聯，其中尤以李胡寶玲與王
    林碧蓮非親非故，對王林碧蓮與被告間之合買土地素所不知
    ，李胡寶玲與王林碧蓮均無犯意之聯絡及行為之分擔，為被
    告所明知，斷無誤會或懷疑可言，乃意圖使抗告人受刑事處
    分，故意捏造抗告人與王林碧蓮等有偽造文書之犯意聯絡及
    行為分擔而提起自訴，被告當應負刑法第169條第1項誣告罪
    罪責。
  (2)被告於85年12月23日簽訂協議書時並當場提出戶籍謄本3份
    、印鑑證明4份、土地所有權狀11份及身分證影本1份交許連
    景簽收，業經證人陳隆吉於原審審理結證在卷【見原審卷(
    二)第127頁】，依該戶口名簿之記載，案外人陳隆志係於85
    年12月26日遷入，亦可證該次登記之證件係被告所另行提供
    ，並非所謂85年12月23日協議書簽訂時所提供，否則該項戶
    口名簿斷不可能有是項陳隆志之遷入記載。再參以證人陳英
    鳳於原審審理證稱：協議書第7條之約定，係因乙方（即王
    林碧蓮）擔心分配到的土地，在完成移轉登記前，遭自訴人
    夫妻處分，故有此有約定【見原審卷 (二）第128頁】，復
    證稱：許連景代書於協議書簽訂過程中，有談到關於農地移
    轉限制的問題，並提及王林碧蓮可以指定第三人辦理移轉【
    見原審卷 (二)第129頁】。而陳隆吉亦自承協議書第7條之
    「旱地」，其範圍應自該協議書內容之記載決定。綜上，上
    開抵押權設定登記之事實，均係被告夫婦所自為，不惟與王
    林碧蓮、許連景等人無關，更與抗告人甲○○、李胡寶玲無
    關，為被告所明知，實非出於誤會或懷疑，應無庸疑。是原
    審認事用法即有違誤，請撤銷原裁定云云。
三、經查：
  (1)本件反訴被告丙○○○於93年9月8日，以王林碧蓮、許連景
    及反訴人甲○○等三人，明知坐落矮坪子段6及6-127地號二
    筆土地，非在其與王林碧蓮於民國85年12月23日簽訂之協議
    書所約定之設定抵押權擔保範圍內，竟仍以此二筆土地設定
    以王林碧蓮為權利人，如附表所示之抵押權，而認王林碧蓮
    等三人共同涉犯偽造文書、背信罪嫌為由，向原審法院提起
    自訴，再於93年11月15日，以李胡寶玲（原名為乙○○）出
    借名義供王林碧蓮將該矮坪子段6及6-127地號土地移轉登記
    至其名下，與王林碧蓮等三人為共同正犯為由，而對李胡寶
    玲向原審法院提起追加自訴。原審法院則以矮坪子段6之
    127 地號土地係於86年2月13日分割自同日合併之原6之27、
    6之39地號土地（二筆土地先合併為6之27地號，並同時分割
    為6之27、6之127地號2筆土地），且該6之127地號土地面積
    恰為1320平方公尺（即0點1320公頃），有土地登記謄本可
    參，恰與協議書所示分割後應分配予王林碧蓮部分之土地面
    積相等，足認該6之127地號土地依協議書應分配予王林碧蓮
    所有，此觀該土地嗣於87年4月16日移轉登記予王林碧蓮所
    指定之乙○○名下，益證其實。又參酌協議書第6條所示「
    甲方（即丙○○○夫妻）願以6之27、6之39地號土地設定存
    續期間半年之本金最高限額新台幣1000萬元之抵押權登記，
    俾擔保乙方（即王林碧蓮）之違約金債權。」內容，復審酌
    證人陳英鳳於原審審理時亦證稱協議書第6條後段之約定，
    是為了保障王林碧蓮之權益等語，顯然前開6之27、6之39地
    號2筆土地於86年1月15日所設定登記之抵押權，應係王林碧
    蓮為免應獲分配土地部分，於完成移轉登記前，遭丙○○○
    夫妻處分而為之擔保約定，嗣該6之27、6之39地號二筆土地
    合併，並分割新增6之127地號，前開存在於原6之27、6之39
    地號土地之抵押權，基於抵押權之追及效力，繼續存在於分
    割後新增之6之127地號土地上，係當然之理，自無偽造文書
    、背信之情形；及依協議書第7條：「乙方（即王林碧蓮
    ）應於取得附表二分配明細表所示歸屬乙方所有土地之全部
    產權或乙方所應取得之農地未完成移轉登記時，甲方（即丙○○○夫妻）同意不擅自處分，並同意乙方所分得之旱地由
    乙方設定本金最高限額壹仟捌佰萬元，存續期間不定期之抵
    押權與乙方，以擔保甲方擅自處分乙方應取得農地或被拍賣
    所應賠償之違約金1500萬元．．．」所載內容，王林碧蓮依
    該協議書所分得之「旱」地，在完成所有權移轉登記前，應
    設定不定期限之本金最高限額抵押權予王林碧蓮以為擔保。
    而該6地號土地，地目為「旱」地，依協議書應分配予王林
    碧蓮所有，6之127地號土地，地目為「旱」地，亦屬應分配
    予王林碧蓮所有之土地，均屬前開協議書第7條所示供設定
    抵押權利予王林碧蓮以為擔保之標的範圍內，參以證人陳英
    鳳於原審審理時證稱：協議書第7條之約定，係因乙方（即
    王林碧蓮）擔心分配到的土地，在完成移轉登記前，遭自訴
    人夫妻處分，故有此約定（即協議書第七條）等語，復證稱
    ：許連景代書於協議書簽訂過程中，有談到關於本件農地移
    轉限制之問題，並提及王林碧蓮可以指定第三人辦理登記等
    語，而證人陳隆吉亦自承該協議書第7條之「旱地」，其範
    圍應自該協議書內容之記載決定等語，再審酌附表編號二之
    抵押權設定時間為86年2月24日，而該6及6之127地號土地係
    分於87年4月8日、16日，始由丙○○○移轉登記至乙○○名
    下，距本件協議書簽訂日期為85年12月23日，已超過1年餘
    ，有前開協議書及土地異動索引可參，足認王林碧蓮、甲○○因恐該獲分配之土地屬於農地，在土地移轉上受到限制，
    為免在完成移轉登記前遭丙○○○夫妻處分，始與丙○○○
    夫妻約定協議書第7條，並據以設定附表編號二之抵押權以
    為擔保，自無偽造文書、背信之情等理由，於95年5月16日
    ，判決王林碧蓮、許連景、甲○○、李胡寶玲均無罪。
  (2)按「告訴人所訴事實不能證明其係屬實，在對於被訴人為不
    起訴處分確定者，固不能謂告訴人因此即應負誣告罪責，然
    此必以告訴人有出於誤會或懷疑被訴人有此事實，或對其事
    實張大其詞而為申告之情形，始足以當之，若告訴人以自己
    親歷被害事實，堅指被訴人有犯罪行為，指名向該管公務員
    告訴，經不起訴處分，認被訴人無此犯罪事實者，即不能謂
    告訴人不應負誣告罪責。」，業經最高法院著有32年上字第
    184號判例意旨可參，因此法院審理誣告案件，自應詳加調
    查告訴人（或自訴人）提起告訴（或自訴）時，對其所告訴
    （或自訴）之事實，主觀上是否出於誤會或懷疑被訴人有此
    事實，以查明真相。又刑訴事訟法第326條固然規定，法院
    或受命法官於自訴案件第一次審判期日前訊問及調查結果，
    如認為案件有刑事訴訟法第252條至第254條之情形者，得以
    裁定駁回其自訴，但若屬於行為人犯罪故意不明確時，法院
    仍應詳加調查，以符合刑訴事訟法第163條第2項規定「法院
    為發見真實，得依職權調查證據。但於公平正義之維護或對
    被告之利益有重大關係事項，法院應依職權調查之。」之立
    法本旨。
  (3)查本件反訴人甲○○、李胡寶玲係於94年8月25日，對反訴
    被告丙○○○向原審法院提起誣告反訴，由於丙○○○所提
    自訴業經原審法院判決無罪，原審法院自有進一步調查，反
    訴被告就其自訴甲○○、李胡寶玲等人涉有偽造文書、背信
    之事實，是否出於誤會或懷疑之必要。然徵之卷內資料自反
    訴人甲○○、李胡寶提起誣告反訴後，原審法院固亦曾傳喚
    反訴被告到庭應訊，但反訴被告迄未到庭接受原審法院調查
    ，僅具狀否認誣告犯行而已，原審法院遽以「觀自訴人（指
    反訴被告）之指訴，係以附表所示之抵押權利標的即6及6-1
    27地號土地，並非在前開協議書所約定之抵押權標的範圍內
    ，王林碧蓮等人無權設定抵押權，並懷疑王林碧蓮等人有偽
    造文書、背信之情為由提起自訴，此係執協議書第6條、第7
    條之文字片面解釋，尚非捏造何不實之事實予以構陷。」為
    由，認反訴意旨所指誣告罪嫌尚屬不足，而有刑事訴訟法第
    252條第10款之情形，裁定駁回反訴。準此，原審法院未曾
    調查反訴被告有無誣告犯意，遽認反訴被告之誣告罪嫌尚屬
    不足，原審法院所踐行之調查程序，不無違誤。尤其再參酌
    反訴被告提起自訴時，自訴狀所附上開矮坪子段6-127地號
    土地登記謄本業已載明，該6-127地號土地分割自同段6-27
    地號土地，而自訴狀所附之前述協議書亦載明，反訴被告願
    以6-27地號土地設定抵押權予王林碧蓮，且原審法院亦以6
    之27地號分割新增6之127地號，原存在於6之27地號土地之
    抵押權，基於抵押權之追及效力，繼續存在於分割後新增之
    6之127地號土地上，係當然之理，自無偽造文書、背信之情
    形等情為由，判決王林碧蓮等人無罪等情以觀，足見反訴被
    告既然以6-127地號土地登記謄本及前述協議書作為自訴之
    證據，則其提起自訴時，能否認其完全不知道6之127地號亦
    在協議書效力內，則不無疑問，準此，益徵確有進一步調查
    反訴被告有無誣告犯意之必要，是原審法院未踐行之調查反
    訴被告有無誣告犯意程序，遽裁定駁回反訴，顯有違誤。抗
    告人抗告意旨主張原審認事用法即有違誤，指摘原裁定不當
    ，非無理由，應由本院將原裁定撤銷，發回原審法院更為適
    法之裁判。
據上論斷，依刑事訴訟法第413條前段，裁定如主文。
中    華    民    國    95    年    7    月    31    日
                  刑事第16庭審判長法  官  葉騰瑞
                                  法  官  莊明彰
                                  法  官  黃俊明
以上正本證明與原本無異。
不得再抗告。
                                  書記官  廖婷璇
中    華    民    國    95    年    7     月    31    日
附表：


司法院資訊處製作；財團法人民間司法改革基金會備份。
